【裁判字號】    99,上訴,1716
【裁判日期】    991103
【裁判案由】    偽造有價證券等
【裁判全文】
臺灣高等法院臺中分院刑事判決        99年度上訴字第1716號
上  訴  人
即  被  告  丙○○
選任辯護人  洪松林律師
上列上訴人因偽造有價證券等案件，不服臺灣臺中地方法院99年
度訴字第814號，中華民國99年7月28日第一審判決（起訴案號：
臺灣臺中地方法院檢察署99年度偵字第4643號），提起上訴，本
院判決如下：
    主  文
原判決關於偽造有價證券罪部分暨所定應執行刑，均撤銷。
丙○○意圖供行使之用，而偽造有價證券，處有期徒刑參年壹月
，附表編號所示偽造之本票壹紙、「魏一新」普通小型車駕駛
執照壹紙，均沒收。
其他上訴駁回。
丙○○撤銷改判部分及上訴駁回部分所處之刑，應執行有期徒刑
參年貳月，偽造之「魏一新」印章壹枚、附表編號所示偽造之
「魏一新」署名壹枚、印文貳枚、「魏一新」普通小型車駕駛執
照壹紙、附表編號所示偽造之本票壹紙，均沒收。
    事  實
一、丙○○於民國（下同）89年間，受魏一新（業於98年12月15
    日死亡）之委託辦理貸款及信用卡，因而取得魏一新之國民
    身分證，丙○○因另案遭臺灣臺南地方法院通緝，為避免遭
    查緝逮捕，竟於89、90年間之某日，在臺中市某不詳影印店
    內，先彩色影印魏一新之國民身分證，在彩色影本上換貼自
    己之照片，再加以重新彩色影印並予以護貝，而以此方式變
    造「魏一新」之國民身分證。丙○○復基於行使偽造私文書
    、使公務員登載不實文書之犯意，於90年3月9日，先請不知
    情之某不詳成年刻印業者偽刻之「魏一新」印章1枚（未扣
    案）後，持前開偽造之「魏一新」國民身分證（關於所涉變
    造及行使偽造特種文書部分，追訴權時效已過，經公訴意旨
    陳明非在本案起訴範圍），自己之照片及上開偽造之「魏一
    新」印章1枚，前往交通部公路總局嘉義區監理所臺南監理
    站，佯以「遺失」為由，申請辦理魏一新之普通小型車駕駛
    執照補照手續，而在「汽（機）車駕駛人審驗暨各項異動登
    記書」偽簽「魏一新」之署名1枚，並以前揭偽造之印章偽
    造「魏一新」之印文2枚，表示係「魏一新」本人申請辦理
    而偽造私文書，再持交不知情之承辦公務員徐淑蕙加以行使
    ，經徐淑蕙形式上審查後不知有偽，遂登載於駕駛執照補、
    換發之公文書資料並核發貼有丙○○照片之「魏一新」普通
    小型車駕駛執照1張予丙○○，足以生損害於魏一新及交通
    部公路總局對於汽車駕駛執照核發管理之正確性。
二、丙○○為向乙○○借款新臺幣（下同）100 萬元，竟另行基
    於意圖為自己不法所有、行使使公務員登載不實公文書（即
    冒名申辦所得「魏一新」普通小型車駕駛執照）及意圖供行
    使之用而偽造有價證券之犯意，於94年5 月8 日，前往乙○
    ○之友人劉峰聖位於臺中市○區○○路470 巷12號之租屋處
    ，在附表編號之本票發票人欄，偽簽「魏一新」之署名1
    枚，並按捺指印1枚而偽造本票，並交付乙○○供擔保之用
    而行使之，乙○○則當場交付100萬元予丙○○，足生損害
    於魏一新及乙○○。
三、嗣經臺灣臺中地方法院檢察署檢察官於97年偵辦乙○○重利
    案件之期間，指揮憲兵司令部臺中憲兵隊憲警帶同乙○○前
    往住處追查時，起獲如附表編號所示之本票，經檢察官送
    請內政部警政署刑事警察局鑑定結果，認與丙○○左拇指之
    指紋相符而得知上情。再丙○○因另涉恐嚇案件，於98年12
    月10日，遭高雄市政府警察局刑事警察大隊員警持搜索票在
    臺南市東區○○○○街98號查獲，並在其身上起獲上開「魏一
    新」普通小型車駕駛執照1 紙（業以恐嚇案件移送於臺灣高
    雄地方法院檢察署扣案），丙○○於有偵查犯罪職權之高雄
    市政府警察局刑事警察大隊員警尚不知該駕駛執照之來源時
    ，主動供出其冒用魏一新身分申辦駕照之經過而自首接受裁
    判。
四、案經臺灣臺中地方法院檢察署檢察官主動檢舉偵查起訴。
    理  由
壹、證據能力部分：
一、按被告以外之人於審判外之言詞或書面陳述，除法律有規定
    者外，不得作為證據；惟被告以外之人於偵查中向檢察官所
    為陳述，除顯有不可信之情況者外，得為證據，刑事訴訟法
    第159條第1項、159條之1第2項定有明文。蓋因檢察官與法
    官同為司法官署，且檢察官代表國家偵查犯罪，依法有訊問
    被告、證人及鑑定人之權力，且須對被告有利、不利之情形
    均應注意，況徵諸實務運作，檢察官實施刑事偵查程序，亦
    能恪遵法定程序之要求，不致有違法取證情事且可信度極高
    ，是被告以外之人前於偵查中已具結而為證述，除反對該項
    供述得具有證據能力之一方，已釋明「顯有不可信之情況」
    之理由外，不宜以該證人未能於審判中接受他造之反對詰問
    為由，即遽指該證人於偵查中之陳述不具證據能力，方符前
    揭法條之立法意旨。查證人乙○○、劉峰聖於偵查中所為之
    陳述，被告及辯護人均同意作為證據（見本院卷第35頁），
    本院亦查無上開證述有何顯不可信之情況，故上開證人於偵
    查中之陳述，自有證據能力。
二、按被告以外之人於審判外之陳述，雖不符同法第159條之1至
    第159條之4之規定，但經當事人於審判程序同意作為證據，
    法院審酌該言詞陳述或書面陳述作成時之情況，認為適當者
    ，亦得為證據。當事人、代理人或辯護人於法院調查證據時
    ，知有第159條第1項不得為證據之情形，而未於言詞辯論終
    結前聲明異議者，視為有前項之同意，此則據同法第159 條
    之5規定甚明。經查，本判決後開所引用之證據，其中各該
    被告以外之人於審判外之陳述，皆屬傳聞證據，惟被告及檢
    察官雖知上開證據資料為傳聞證據，但於本院準備程序及審
    判期日中則均表示無意見而不予爭執，且迄至言詞辯論終結
    前亦未再聲明異議，本院審酌上開證據資料製作時之情況，
    尚查無違法不當及證明力明顯過低之瑕疵，亦認為以之作為
    證據應屬適當，故揆諸前開法律規定與說明，爰逕依刑事訴
    訟法第159之5規定，認前揭證據資料均例外有證據能力，合
    先敘明。
三、又本件被告丙○○偽造之號碼TH0000000號本票，憲兵司令
    部台中憲兵隊函覆已於送鑑驗完畢後歸還被害人乙○○，有
    該隊99年5月31日憲隊台中字第0990000276號函在卷可稽（
    原審卷第60頁），惟被害人乙○○於本院證稱「那張本票沒
    有在我身上，我有拿去給縣調組。」，故卷內僅留存影本（
    見偵緝卷第168頁），本院於審理時提示該影本予被害人乙
    ○○及被告確認，二人均確認與本票原本相同，且該本票經
    送內政部警政署刑事警察局鑑定其上指紋，核與被告指紋卡
    左拇指指紋相符（見偵緝卷第166頁），本院並提示該影本
    予被告辨認，應認該本票影本有證據能力，附此敘明。
貳、實體部分：
一、上開犯罪事實，迭據被告丙○○於偵查、原審及本院審理時
    坦承不諱，核與證人劉峰聖於偵查中、證人乙○○於本院審
    理時所證情節相符（見偵緝字卷第147頁、本院卷第49至50
    頁），並有「魏一新」普通小型車駕駛執照、交通部公路總
    局嘉義區監理所臺南監理站98年12月28日嘉監南字第098013
    1498號函所附汽（機）車駕駛人審驗暨各項異動登記書、內
    政部警政署刑事警察局94年10月7日刑紋字第0940153458號
    鑑驗書、如附表編號所示偽造之本票影本附卷可參（見偵
    緝字卷第124至125頁、第166至168頁），足徵被告自白應與
    事實相符，堪予採信。本案事證明確，被告前開犯行，均洵
    堪認定，應依法論科。
二、證人乙○○雖於本院另證稱：「（被告借一百萬元時，同時
    交付支票與本票？）是。（支票開立多少錢？）一張一百萬
    元的支票，另外再開每月七萬元的支票，有幾張我忘記了，
    有兌現的有三張到四張。」；然證人乙○○於其所立之和解
    書上則稱「．．．當時丙○○開立數張合計共壹佰萬的支票
    給本人．．．丙○○所開立的數張支票有部份兌現，金額三
    十萬元．．．」，是證人乙○○對於被告究竟交付幾張支票
    ？支票金額為何？前後所述並不一致。再者，證人乙○○所
    稱被告交付其收執之支票未曾扣案，無從得知其張數、金額
    、日期、付款人、發票人為何？且卷內亦查無證據資料足認
    被告另交付予證人乙○○之支票，有涉及偽造或變造行為，
    自難以證人乙○○上開不一致之瑕疵陳述，遽認被告另涉及
    偽造或變造支票之犯行，附以敘明。
三、論罪科刑：
(一)、新舊法比較：被告行為後，刑法及刑法施行法業於94年2月2
    日修正公布，並於95年7月1日施行。爰依各該法文之修正比
    較如下：
  1.被告所犯刑法第339條第1項、刑法第201條第1項、第216 條
    、第214條等罪，關於法定本刑中，得科或併科罰金刑最低
    額部分，依修正後刑法第33條第5款規定為「罰金：新台幣
    一千元以上，以百元計算之」，較舊法所定罰金最低額為「
    銀元一元以上」為重，經比較新舊法之結果，自以修正前規
    定較有利於被告（最高法院96年度台上字第7342號判決參照
    ）。
  2.刑法第55條牽連犯之規定業經刪除，此部分刪除雖非犯罪構
    成要件之變更，但顯已影響行為人刑罰之法律效果，自屬法
    律有變更，則本件被告所為犯罪事實一之行使私文書及明知
    不實事項使公務員登載不實於公文書部分、及犯罪事實二之
    行使使公務員登載不實公文書、詐欺取財、偽造有價證券罪
    間，各有方法、目的之牽連關係，應分別從一重就犯罪事實
    一部分論以行使偽造私文書罪、犯罪事實二部分論以偽造有
    價證券罪處斷，然依修正後之刑法規定，均應予分論併罰，
    是經比較新舊法結果，認依修正前刑法第55條規定論以牽連
    犯，對被告較為有利。
  3.再就自首減刑之規定，修正前刑法第62條前段係規定「必減
    輕其刑」、修正後同條則規定「得減輕其刑」，故亦以修正
    前之刑法第62條前段規定較有利被告。
  4.復關於數罪併罰部分，修正前刑法第51條規定：「數罪併罰
    ，分別宣告其罪之刑，依左列各款定其應執行者：」其中第
    5款規定：「宣告多數有期徒刑者，於各刑中之最長期以上
    ，各刑合併之刑期以下，定其刑期。但不得逾二十年。」修
    正後刑法第51條第5款規定：「宣告多數有期徒刑者，於各
    刑中之最長期以上，各刑合併之刑期以下，定其刑期。但不
    得逾三十年。」比較結果，修正後刑法並非較有利於行為人
    ，依刑法第2條第1項前段之規定，仍應依修正前刑法第51條
    第5款規定，定其應執行之刑。
  5.另依刑法施行法第1條之1之立法說明，謂該條文第2項係「
    考量新修正之刑法施行後，不再適用『現行法規所定貨幣單
    位折算新台幣條例』，為使罰金數額趨於一致，避免衍生新
    舊法比較適用問題，以緩和實務適用法律之衝擊之前提下，
    規定第二項如上」等詞，顯見刑法施行法第1條之1第2項增
    訂後，自無再就「現行法規所定貨幣單位折算新台幣條例」
    、「罰金罰鍰提高標準條例」比較新舊法適用之問題。是關
    於刑法第339條第1項、第214條、第201條第1項之法定刑為
    罰金刑提高標準部分，自應適用裁判時之法律即刑法施行法
    第1條之1之規定（最高法院96年度台上字第5331、5438號判
    決意旨參照）。
(二)、關於犯罪事實一部分，被告係冒用「魏一新」名義，並佯以
    「遺失」為由，行使偽造之汽（機）車駕駛人審驗暨各項異
    動登記書，向交通部公路總局嘉義區監理所臺南監理站申請
    辦理普通小型車之駕駛執照補發，使不知情之公務員登載於
    職務上所掌之公文書，足以生損害於魏一新及監理機關核發
    駕駛執照之正確性（最高法院86年台非字第265號判決意旨
    參照），核其此部分所為，係犯刑法第216條、第210條行使
    偽造私文書罪、第214條明知不實事項使公務員登載不實文
    書罪。
(三)、按行使偽造有價證券，以取得票面價值之對價，固不另論詐
    欺罪，但如以偽造之有價證券供作擔保或作為新債清償而借
    款，則其借款之行為，為行使有價證券以外之另一行為，應
    論以詐欺罪（最高法院87年度台上字第1784號判決意旨參照
    ），是核被告關於犯罪事實二部分，持使公務員登載不實之
    「魏一新」普通小型車駕駛執照，復以偽造魏一新簽發之本
    票供作擔保，向乙○○調借現金等情，業據證人乙○○於本
    院證稱：「（為何會簽二百萬元的本票？）人家教的，通常
    會加倍，作為擔保之用。」（本院卷第49頁背面），而雙方
    和解書上亦記載「．．．本人另要求丙○○再開立2倍借款
    額度的本票乙張．．．做為附加擔保．．．」等語（本院卷
    第38頁），是上開被告偽造魏一新簽發之本票係供作擔保堪
    以認定，核被告此部分所為，係犯刑法第201條第1項偽造有
    價證券罪、第216條、第214條行使使公務員登載不實公文書
    罪、第339條第1項之詐欺取財罪。
(四)、被告委託不知情之刻印人員偽造魏一新之印章部分，係間接
    正犯。被告偽造「魏一新」印章、署名、印文及偽造「魏一
    新」署押（署名、指印）之行為，各為偽造私文書、偽造有
    價證券之部分行為；其偽造私文書後持以行使，偽造之低度
    行為應為行使之高度行為所吸收；偽造有價證券後復持以行
    使，行使之低度行為應為偽造之高度行為所吸收，均不另論
    罪。
(五)、另關於犯罪事實一部分之查獲經過，係被告因涉恐嚇案件且
    另案通緝，而遭高雄市政府警察局刑事警察大隊員警於98年
    12月10日，持搜索票在臺南市東區○○○○街98號查獲，並在
    其身上起獲「魏一新」普通小型車駕駛執照，被告於有偵查
    犯罪職權之高雄市政府警察局刑事警察大隊承辦員警翁士閔
    尚不知該駕駛執照之來源時，主動供出其冒用「魏一新」身
    分申辦駕照之經過等情，業據證人翁士閔於原審審理中證述
    明確（見原審卷108頁），並有高雄市政府警察局刑事警察
    大隊99年5月25日高市警刑大偵七字第0990014650號函所附
    偵查報告書、臺灣高雄地方法院搜索票、高雄市政府警察局
    刑警大隊搜索扣押筆錄等及被告為警查獲時之警詢筆錄、上
    開駕駛執照（影本）附卷足佐（見原審卷第48至57頁、第11
    2至114頁），經核與自首要件相符，被告就犯罪事實一部分
    所犯之罪，均應依修正前刑法第62條前段規定，減輕其刑。
(六)、再被告就犯罪事實一所犯刑法第216條、第210條行使偽造私
    文書及第214條使公務員登載不實文書罪間；及犯罪事實二
    部分所犯刑法第201條第1項、第216條、第214條及第339 條
    第1項等罪間，各有方法、目的之關係，應依修正前刑法牽
    連犯規定，從一重就犯罪事實一部分論以刑法第216條、第
    210條之行使偽造私文書罪、犯罪事實二部分論以刑法第201
    條第1項之偽造有價證券罪。被告就犯罪事實二部分所犯詐
    欺取財、行使使公務員登載不實文書罪部分，雖未經起訴，
    然與起訴之偽造有價證券罪部分，具有刑法修正前牽連犯之
    裁判上一罪關係，為起訴效力所及，本院應併予審理。被告
    所犯刑法第216條、第210條之行使偽造私文書罪、刑法第20
    1條第1項之偽造有價證券罪，犯意各別，行為互殊，應予分
    論併罰。
四、駁回上訴部分：原審因認被告關於犯罪事實欄一部分犯罪事
    證明確，適用刑法第216條、第210條、第214條、第55條（
    修正前）、第62條前段（修正前）、刑法施行法第1條之1之
    規定，審酌被告素行不佳，有卷附刑案資料查註記錄表、臺
    灣高等法院被告前案記錄表可參，其為免通緝犯身分遭查緝
    ，竟冒用魏一新名義申辦駕駛執照補發，足以生損害於魏一
    新，並影響監理機關核發駕駛執照之正確性，然其惡性尚非
    甚重，犯後已知悔悟、坦承犯行，態度尚可等一切情狀，就
    被告此部分所犯量處有期徒刑3月。復說明中華民國九十六
    年罪犯減刑條例業經總統於96年7月4日公布，自同年7月16
    日施行，被告丙○○此部分所犯之罪，犯罪時間在96年4月
    24日以前，經核尚無該條例第3條所列不予減刑之情形，應
    依中華民國96年罪犯減刑條例第2條第1項第3款、第7條之規
    定，減其宣告刑二分之一。又偽造之「魏一新」印章1枚、
    附表編號所示偽造之「魏一新」署名及印文，不問屬於被
    告與否，均應依刑法第219條之規定宣告沒收。被告冒用「
    魏一新」名義申辦所得之普通小型車駕駛執照1紙，經員警
    移送於臺灣高雄地方法院檢察署恐嚇案件扣案（見原審卷第
    57頁扣押物品清單），為被告所有，因犯罪事實一部分犯行
    所得之物，應依刑法第38條第1項第3款規定，併予宣告沒收
    。經核尚無不合。被告上訴意旨以其此部分所犯合於修正前
    刑法第62條前段自首減輕其刑規定及中華民國九十六年罪犯
    減刑條例所定減刑條件，原判決於主文中竟僅予減刑一次，
    嚴重影響被告權益，有判決不適用法規之違誤，指摘原判決
    不當云云。惟被告所為合於修正前刑法第62條前段自首條件
    ，業經原判決於理由中詳述（原判決第6頁），並適用該規
    定，復依刑法第57條之規定審酌其犯罪情狀，就其所犯量處
    有期徒刑3月，再援中華民國九十六年罪犯減刑條例第2條第
    1項第3款之規定，減其宣告刑二分之一為有期徒刑1月又15
    日，已併適用該二規定遞減輕其刑，並於判決理由詳述，是
    被告此部分上訴容有誤會且無理由，應予駁回。
五、撤銷改判部分：原審關於被告犯罪事實欄二部分予被告論科
    ，固非無見，惟被告業於99年9月29日與被害人乙○○達成
    和解，被告並已給付部分款項予被害人乙○○，尚欠尾款25
    萬元乙節，業據證人乙○○於本院證述明確，並有和解書一
    份在卷可憑（見本院卷第50頁反面、第38頁），原審未及審
    酌及此，尚有未合，被告上訴執此指摘原判決不當，難謂無
    據，應由本院將原判決關於被告犯罪事實欄二部分撤銷改判
    。爰審酌被告素行不佳（有卷附刑案資料查註記錄表、臺灣
    高等法院被告前案記錄表可參），為免通緝犯身分遭查緝，
    竟冒用魏一新名義申辦駕駛執照補發，復持該補發之駕駛執
    照向乙○○行使以取信之，並偽造魏一新所簽發之本票向乙
    ○○調借現金，對魏一新之信用及乙○○之財產均有損害，
    然其事後業與乙○○成立和解，業經證人乙○○於本院審理
    時證述明確，並有和解書一份在卷可稽（見本院卷第49、38
    頁），犯後已知悔悟、坦承犯行，態度尚可等一切情狀，量
    處如主文第二項所示之刑。如附表編號所示之本票1紙，
    係偽造之有價證券，爰依刑法第205條規定宣告沒收（至本
    票上所偽造之「魏一新」署押（署名、指印），已因該部分
    本票沒收而兼括之，無庸再依刑法第219條之規定重複諭知
    沒收，併予敘明）。被告冒用「魏一新」名義申辦所得之普
    通小型車駕駛執照1紙，經員警移送於臺灣高雄地方法院檢
    察署恐嚇案件扣案（見原審卷第57頁扣押物品清單），為被
    告所有，供犯犯罪事實二部分犯罪所用之物，爰依刑法第38
    條第1項第2款規定，併予宣告沒收。本院併就被告上訴駁回
    部分與撤銷改判部分，定應執行之刑如主文第四項所示。
六、另按刑法第59條之酌量減輕其刑，必於犯罪之情狀，在客觀
    上足以引起一般同情，認為即予宣告法定低度刑期，猶嫌過
    重者，始有其適用，至於被告無前科，素行端正，子女眾多
    等情狀，僅可為法定刑內從輕科刑之標準，不得據為酌量減
    輕之理由，最高法院51年台上字第899號判例參照。查本件
    被告丙○○以偽造「魏一新」之本票供擔保，向證人乙○○
    借款100萬元之目的，係為了經營放款業務，業據證人劉峰
    聖於偵查中證述無訛（見偵緝卷第147頁）。其犯罪之情狀
    ，在客觀上並不足以引起一般同情，自無適用刑法第59條酌
    量減輕其刑之情形，併予敘明。
七、據上論斷，應依刑事訴訟法第369條第1項前段、第364條、
    第368條、第299條第1項前段，刑法第2條第1項前段、第201
    條第1項、第216條、第214條、第339條第1項、第55條（修
    正前）、第51條第5款（修正前）、第205條、第38條第1項
    第2款，刑法施行法第1條之1，判決如主文。
本案經檢察官甲○○到庭執行職務。
中    華    民    國    99    年    11    月    3    日
            刑事第十庭    審判長法  官  江  錫  麟
                                法  官  陳      葳
                                法  官  紀  文  勝
以上正本證明與原本無異。
如不服本判決應於收受送達後10日內向本院提出上訴書狀，其未
敘述上訴之理由者，並得於提起上訴後10日內向本院補提理由書
（均須按他造當事人之人數附繕本）「切勿逕送上級法院」。
                                書記官  吳  姁  穗
中    華    民    國    99    年    11    月    3    日
附表：
┌──┬──────────────┬────────────────┐
│編號│偽造之客體                  │偽造之「魏一新」署押、印文      │
├──┼──────────────┼────────────────┤
│  │汽（機）車駕駛人審驗暨各項  │偽造「魏一新」署名1 枚、印文2 枚│
│    │異動登記書                  │                                │
├──┼──────────────┼────────────────┤
│  │本票（票號TH0000000、面額   │偽造「魏一新」署名1 枚、指印1 枚│
│    │200萬元、發票日94年5月8日） │                                │
└──┴──────────────┴────────────────┘
附錄
中華民國刑法第201條第1項
意圖供行使之用，而偽造、變造公債票、公司股票或其他有價證
券者，處3 年以上10年以下有期徒刑，得併科3 千元以下罰金。
中華民國刑法第216條
行使第 210 條至第 215 條之文書者，依偽造、變造文書或登載
不實事項或使登載不實事項之規定處斷。
中華民國刑法第210條
偽造、變造私文書，足以生損害於公眾或他人者，處 5 年以下
有期徒刑。
中華民國刑法第214條
明知為不實之事項，而使公務員登載於職務上所掌之公文書，足
以生損害於公眾或他人者，處 3 年以下有期徒刑、拘役或 5 百
元以下罰金。
中華民國刑法第339條
意圖為自己或第三人不法之所有，以詐術使人將本人或第三人之
物交付者，處 5 年以下有期徒刑、拘役或科或併科 1 千元以下
罰金。

司法院資訊處製作；財團法人民間司法改革基金會備份。
